臺灣高雄地方法院刑事判決　　　　　　　　　　　　九十三年度訴字第二七號
　　公　訴　人　臺灣高雄地方法院檢察署檢察官
　　被　　　告　甲○○○
　　被　　　告　乙○○○
　　被　　　告　丙○○
　　共　　　同　宋明政律師
　　選任辯護人
右列被告因妨害自由等案件，經檢察官提起公訴（九十二年度偵字第一五０七０號）
，本院判決如左：
    主  文
甲○○○、乙○○○、丙○○共同以其他非法方法剝奪人之行動自由，均處有期徒刑
伍月，如易科罰金，均以佰元折算壹日。
    事  實
一、戊○○因土地合夥問題，積欠甲○○○、乙○○○、謝登貴、楊春評（以上二人
    另由公訴人為不起訴處分）共計新台幣（下同）六百一十四萬二千五百元，甲○○○等四人乃向臺灣高雄地方法院自訴戊○○涉犯詐欺罪，經臺灣高雄地方法院
    於民國九十一年一月八日以九十年度自字第五五四號判決無罪，甲○○○等四人
    不服提起上訴，經臺灣高等法院高雄分院受理並定於九十一年三月十三日上午九
    時五十五分開庭調查，甲○○○、乙○○○及乙○○○之丈夫丙○○為逼討債務
    ，竟與姓名年籍不詳之成年男子約八人及女子一人，共同基於剝奪戊○○行動自
    由之犯意聯絡，推由該不詳年籍之男子約八人及女子一人，趁戊○○於當日上午
    十時十五分許庭訊完畢離開臺灣高等法院高雄分院大樓，前往停車場騎乘機車之
    際，由該年籍不詳之成年男女分別駕駛不詳車號之自用小客車共二輛由法院正門
    口即明誠二路入口處倒車駛至戊○○機車停車處，而後分別下車圍住戊○○，或
    拉、或推而共同強押戊○○進入其中一部車號不詳之自用小客車上，戊○○被夾
    坐在後排中間，前開姓名年籍不詳之成年男子三人則分別坐在後排兩側及駕駛座
    右方，後排其中一人以手曚住戊○○雙眼以防戊○○呼救或脫逃，以此非法方式
    剝奪戊○○之行動自由。嗣而將戊○○載至位於高雄市○○○路某處之木瓜牛乳
    店，車上男子並拉戊○○入該店內，另一部自小客車車上男女亦隨後到來一併下
    車，甲○○○、乙○○○隨後到場，多人並均要求戊○○籌錢以清償債務，戊○○多次撥打電話予友人盧建中及其他友人籌錢，之後復遭強押上車，行經高雄市
    新光三越百貨公司、太平洋百貨公司等各處，後被載至位於高雄市前鎮區○○○
    路三九０號乙○○○、丙○○夫妻住處一樓。已在場等候之甲○○○、乙○○○
    、丙○○與該年籍不詳之成年男女見戊○○已被帶到，竟基於傷害之犯意聯絡及
    行為分擔，由丙○○令上開數名男子將戊○○帶上二樓，數名男子或徒手、或持
    類似鐵鎚之不詳器物毆打戊○○；未幾，戊○○復被帶下樓，丙○○等人見戊○○並無誠力解決債務，又命數名男子帶往二樓接續以上開方式毆打，致戊○○受
    有頭部外傷腦震盪，前額、左眉、左頰挫創傷併淤腫，前胸、腹挫創傷併紅腫，
    左上臂挫創傷併淤腫等傷害，欲迫使戊○○籌錢還款。因盧建中接獲電話後感覺
    有異，乃告知其身旁之兄庚○○，二人遂依據戊○○指示之還款地前往探查，發
    現戊○○所指之還款地點（即乙○○○、丙○○位於高雄市前鎮區○○○路三九
    ０號住處）附近有三至四名不詳人士持木棍站於該處，即先行報警處理；迄至同
    日十二時五十五分許，高雄市政府警察局復興路派出所員警丁○○接獲高雄市政
    府警察局勤務中心通報立即到場處理，見戊○○臉部受有傷害，經詢問現場人員
    得知係金錢債務糾紛，遂通知救護車前來，戊○○經警援救始恢復行動自由，甲○○○等三人及姓名年籍不詳之成年男女約九人共剝奪戊○○行動自由約二時四
    十分許（由十點十五分步出法庭後迄員警到來之時間）。在場之姓名年籍不詳之
    成年男子二人復意圖趁員警不注意而隨戊○○登上救護車，然戊○○因恐又遭控
    制，即拒搭救護車，嗣由庚○○建議到派出所協調，員警丁○○即通知其他員警
    以巡邏車將戊○○等人載往復興路派出所處理。
二、案經戊○○訴請臺灣高雄地方法院檢察署偵查起訴。
    理  由
一、訊據被告甲○○○、乙○○○、丙○○固坦稱戊○○與甲○○○、乙○○○有債
    務糾紛另案為法院審理中，而戊○○於庭訊完畢後確實至丙○○住處之事實，唯
    均否認有何剝奪告訴人之行動自由與傷害犯行，甲○○○辯稱：「伊去外面送飲
    料後，始拿椅子去乙○○○家騎樓坐，有看到他們在協商，打的情形不知情」云
    云；乙○○○則辯稱：「戊○○是自行前來家裡，伊曾跟一個朋友講，那位朋友
    說要來聽聽看，替伊打抱不平，傷害部分伊承認，而妨害自由部份伊不承認」云
    云；丙○○更辯稱：「伊當時去送貨並無在場，約十二點多返家，看到戊○○與
    甲○○○、乙○○○等人在泡茶，未注意戊○○臉上有無受傷，亦不知戊○○如
    何受傷」云云。經查：
  （一）右揭犯罪事實，業據告訴人戊○○於偵訊（見九十二年度偵字第一五０七０
        號第十八頁背面、第十九頁）及本院審理時（見本院卷第五十頁至第五十六
        頁）指訴綦詳；證人即接獲告訴人通知借款並報警之庚○○於偵、審時證稱
        ：當天其弟盧建中接到告訴人之電話，伊在旁邊，盧建中說告訴人好像很緊
        張，並表示要趕快籌錢到一心路電器行（即案發地點），其等均覺有異，快
        到一心路電器行時，看到有三、四人拿木棍在電器行門口，裡面有一堆人，
        其等不敢進去，先報警處理，並在距離電器行門口約二十公尺處等候警察到
        場，後來有兩位警察來，進入現場處理，不久救護車就來，全部的人都出來
        ，伊看到告訴人上救護車，然現場有兩個年輕人跟著上救護車，並跟著告訴
        人下救護車，告訴人跑到對面，一堆年輕人就跟著追過去，後來有兩個人架
        著告訴人回來，伊即跟警察說帶到派出所等語甚明（九十二年度偵字第一五
        ０七０號卷第二十四頁至第二十五頁、本院卷第五十六頁至第五十九頁）；
        另證人即現場處理員警丁○○亦證稱：伊於九十一年三月十三日到一心路三
        九Ｏ號電器行處理糾紛，現場有七、八個人在泡茶，伊詢問他們是何人報案
        ，無人回答，復詢問是何事，在場的人說這是債務糾紛，伊看到戊○○臉上
        有傷，即問在場是否有人有不法行為，戊○○只說沒關係，伊問他是否要送
        醫，他說要送醫，伊即叫救護車。救護車到達時，告訴人有上車，後面有人
        要跟著上車，但被伊擋在救護車外面。告訴人後來下救護車，跑到電器行對
        面，有約五、六個人跟過去，告訴人後來回到電器行，伊認為現場糾紛無法
        解決，即叫同事開巡邏車送告訴人等去派出所等語甚詳（九十二年度他字第
        一九００號卷第三十三頁至第三十四頁、九十二年度偵字第一五０七０卷第
        二十三頁背面、本院卷第五十九頁至第六十二頁），經核與告訴人指訴情節
        大致相符。並有大東醫院之診斷證明書一紙、高雄市政府警察局前鎮分局受
        理各類案件紀錄表乙份及告訴人受傷照片二張在卷可稽。
  （二）參以告訴人確係與被告甲○○○、乙○○○間因土地買賣糾紛，存有債權債
        務關係，被告甲○○○、乙○○○並另案對戊○○提起詐欺罪之自訴案件，
        因本院為無罪判決，甲○○○等人即提出上訴，並於案發當日經高院進行該
        案之調查，為被告自承在卷；衡諸常情，告訴人與被告等因該自訴案件，早
        有心結，告訴人既於原審獲無罪判決，實無由再赴被告家中談論債務解決之
        必要，而戊○○於庭訊完畢步出法庭後，雖無人目擊戊○○遭何人挾持離去
        ，然證人庚○○於其弟盧建中轉知戊○○有來電且用錢甚急似有異樣之際，
        庚○○遂依該電話內容所告知之下落以及必須籌錢前來始得離開之語，察知
        有異，於焦慮之際因而求助警方，且警方確實於庚○○所報警之案發地點即
        丙○○之住處發現帶傷之戊○○，依證人庚○○與丁○○之證詞互核以觀，
        足認告訴人前開遭強押至被告丙○○住所並遭毆打等語，應堪採信。衡諸告
        訴人係遭不詳人士多人挾持至丙○○之住處，丙○○雖稱事先不知情戊○○
        要來，伊出門做生意回來後看見戊○○在伊住處大家一起泡茶云云，然查告
        訴人係遭多名不詳人士挾持到來，如丙○○事先均不知情，則其對於積欠其
        家人數百萬元始終不償還之告訴人不預期之到來，豈能毫無驚訝或加以逼債
        而竟平和的泡茶聊天？且就告訴人臉上一望即知之傷勢竟稱沒有注意，毫無
        知悉？又承辦警員丁○○於偵、審時始終證稱該屋內約有七、八人在場，而
        證人庚○○亦自始證稱丙○○住處外面有三、四名不詳人士站立且持有木棍
        等情，則丙○○住所內、外人數核計約有十二人許，此與告訴人所稱從步出
        法院後遭八、九人挾持到丙○○住處，告訴人所稱之挾持伊離去法院之人數
        與證人丁○○、庚○○所見之屋內屋外人數核計大致相符，是告訴人之指述
        顯無誇大之情。又乙○○○亦坦承有一朋友來幫忙並打了戊○○臉部一下等
        語，則丙○○對其家中平白無故多出陌生人竟毫不加理會？該所謂之乙○○○之「友人」如未經案主即乙○○○之授意，則豈有對毫不關己之債務糾紛
        出手打人而不畏遭人告訴徒生是非之理？再以乙○○○與丙○○係夫妻關係
        ，乙○○○找人挾持並毆打戊○○，且毆打事件發生於自己家中，則其豈有
        未事先與丙○○謀議之理？又丙○○如未與乙○○○事先謀議，則乙○○○
        又豈能以自己家中作為傷害罪行之犯罪地點，而不畏與丙○○意見相左當場
        發生爭執？另被告甲○○○亦係告訴人之債權人，而與乙○○○有利害與共
        之關係，告訴人自始即稱伊被帶到丙○○住處之時，甲○○○即已在現場等
        語，如甲○○○未事先與乙○○○取得聯繫而有一致之謀議，則其何以於中
        午午休時間竟至乙○○○住處前等候，證人丁○○亦證稱甲○○○亦在屋內
        ，顯對本件妨害自由、傷害犯行參與其間，其竟辯稱當時是拿椅子坐在乙○○○住處騎樓前聽他們聊天云云，其避稱有到丙○○屋內，顯係欲迴避其間
        所生之傷害犯行，甲○○○亦受告訴人積欠債務又經訟累，衡情心有積怨，
        又豈有在屋外騎樓聽人聊天而竟不進屋索討債務之理？是被告三人以前詞置
        辯，無非卸責之詞，均不足採信。再依高雄市警察局前鎮○○○○路派出所
        員警處理報告（該書證依刑事訴訟法第一百五十九條之五係屬於證人審判外
        之陳述，而當事人於本院言詞辯論終結前並未異議，本院衡情該員警係職務
        上依檢察官之指示而作成該處理報告，認為適當，依該刑事訴訟法第一百五
        十九條之五之規定有證據能力而取得證據適格。）其上記載... 丁○○係於
        九十一年（處理報告內容誤載九十二年，應予更正）三月十三日服十二時至
        十四時巡邏勤務，於十二時五十五分許接獲....，證人丁○○於本院審理時
        證稱無法記憶何時到達丙○○住處等語，而告訴人又稱伊於十點十五分許步
        出法院，此時點被告亦不爭執，為被告之利益計，其妨害自由犯罪之時間起
        訖應係當日上午十點十五分至中午十二點五十五分許，合計二小時又四十分
        鐘，本院爰以此認定其妨害自由犯行繼續之期間。又員警於抵達丙○○住處
        後，衡情被告亦無法繼續其犯行，此由被告均向員警供稱大家係一起泡茶等
        語即可得知被告顯然害怕遭以現行犯逮捕，是告訴人遭人控制行動自由之困
        境於員警到達時應認為已經解除，又告訴人雖於登上救護車之際有不詳姓名
        人士亦步亦趨，此經證人庚○○陳明在卷，然觀告訴人可以自由上下救護車
        又跑往對面街道又折回，顯見確有不詳姓名人士欲趁警員處理完畢離去現場
        後，直接跟上告訴人而又意欲妨害其自由，然查警員丁○○於現場處理後復
        將告訴人帶往警局，衡情當無任何人可以肆無忌憚當著警員面前脅持或架走
        告訴人而為妨害自由犯行，是證人庚○○雖稱有二人「架著」告訴人回來云
        云，然警員丁○○證稱當時屋內有五、六人跟出去，有人要跟著上救護車，
        但被我擋下等語，衡情當時應僅係有不詳人士亦步亦趨緊跟告訴人而已，尚
        難認此部份已屬妨害自由之實行行為，併此說明。
  （三）綜上所述，本件事證明確，被告犯行堪以認定。
二、核被告甲○○○、乙○○○及丙○○所為，均係犯刑法第三百零二條第一項之以
    其他非法方法剝奪行動自由罪，及同法第二百七十七條第一項之傷害罪。又告訴
    人雖稱被告脅迫其籌款還債及恐嚇要對其斷手斷腳或活埋云云，似認被告另涉犯
    刑法第三百零四條第一項使人行無義務之事罪、同法第三百零五條之恐嚇罪云云
    。惟按刑法第三百零二條第一項及第三百零四條第一項之罪，其所保護之法益均
    為被害人之自由，刑法第三百零二條第一項剝奪人行動自由罪，當然包括同法第
    三百零四條第一項使人行無義務之事罪之性質，縱剝奪人行動自由之目的在使人
    行無義務之事，仍應逕依刑法第三百零二條第一項論罪，並無適用第三百零四條
    第一項之餘地；次按刑法第三百零二條之妨害自由罪，原包括私禁及以其他非法
    方法剝奪人之行動自由而言，所謂非法方法，當然包括強暴、脅迫等情事在內，
    被告於剝奪被害人行動自由行為繼續中，以言語恫嚇被害人，自屬包含於妨害被
    害人行動自由之同一意念之中，縱其所為合於刑法第三百零五條恐嚇危害安全之
    情形，仍應視為剝奪行動自由之部分行為，不另成立刑法第三百零五條恐嚇罪；
    併此說明，又被告與姓名年籍不詳之成年男子八人及女子一人間，有犯意之聯絡
    與行為之分擔，均為共同正犯。被告先後將戊○○帶往丙○○住處二樓加以傷害
    ，係出於同一傷害犯意，該傷害行為於密切接近之時間、同一地點實施，應視為
    數個舉動之接續施行，屬接續犯，為包括一罪，論以一傷害罪。被告三人所犯上
    開二罪間，有方法結果之牽連關係，應依牽連犯規定從一重之非法剝奪行動自由
    罪處斷。被告三人因被告甲○○○、乙○○○與告訴人間之土地債務問題，不思
    以法律途徑解決，竟為追討債務，以強暴、脅迫剝奪告訴人之行動自由，進而傷
    害告訴人，嚴重侵害他人身體自主權，妨害自由之時間約達二小時四十分鐘之久
    ，告訴人並受有前開傷勢，所為均屬不當，且被告均否認犯行，犯後態度非佳，
    未與告訴人達成和解以取得寬諒；惟考量被告均無前科紀錄，有臺灣高等法院被
    告全國前案紀錄表、本院被告全國前案紀錄表附卷可按，顯見渠等素行良好，及
    其他一切情狀等，均量處如主文所示之刑，並均依法諭知易科罰金之折算標準。
    至共同正犯即上開姓名年籍不詳之成年男女所持之木棒、鐵鎚等均無扣案，被告
    否認持有，告訴人又未實際檢視，本院僅能以屬相類似於木棍、鐵鎚等器具視之
    ，該等相類似木棍、鐵鎚等器具係用以剝奪告訴人之行動自由或傷害告訴人所用
    之物，因未扣案，形體無從特定，為免日後執行困難，不為沒收之諭知。
據上論斷，應依刑事訴訟法第二百九十九條第一項前段，刑法第二十八條、三百零二
條第一項、第二百七十七條第一項、第五十五條、第四十一條第一項、罰金罰鍰提高
標準條例第一條前段、第二條，判決如主文。
本案經檢察官己○○到庭執行職務。
中      華      民      國    九十三    年     十二     月      六      日
                                  臺灣高雄地方法院刑事第四庭
                                      審判長法  官  簡  志  瑩
                                            法  官  呂  憲  雄
                                            法  官  楊  佩  蓉
右正本證明與原本無異。
如不服本判決，應於判決送達後十日內，向本院提出上訴狀。
                                            書記官  陳  南  瑜
中    華    民    國      九十三      年      十二      月      七      日
附錄本案論罪科刑法條全文
  刑法第二百七十七條
  傷害人之身體或健康者，處三年以下有期徒刑、拘役或一千元以下罰金。
  犯前項之罪因而致人於死者，處無期徒刑或七年以上有期徒刑；致重傷者，處三年
  以上十年以下有期徒刑。
  刑法第三百零二條
  私行拘禁或以其他非法方法，剝奪人之行動自由者，處五年以下有期徒刑、拘役或
  三百元以下罰金。因而致人於死者，處無期徒刑或七年以上有期徒刑，致重傷者，
  處三年以上十年以下有期徒刑。
  第一項之未遂犯罰之。
